ACORDAO-COMPLETO-2536011

ACÓRDÃO 3721/2022 ATA 23/2022 - PRIMEIRA CÂMARA

VISTOS, relatados e discutidos estes autos de Tomada de Contas Especial instaurada pelo Comando da 5ª Brigada de Cavalaria Blindada - MD/CE, em desfavor de Marcelo Sabino da Silva, Welington Rogerio dos Santos, Thiago Cleres da Silva e Orion Construções e Reformas Ltda. - Epp, em razão de não comprovação da regular aplicação dos recursos repassados pela União, especificamente por serviços executados ao amparo de adesão à Ata de Registro de Preços SRP 06/2015 da UASG 160469,
ACORDAM os Ministros do Tribunal de Contas da União, reunidos em Sessão da Primeira Câmara, em:
9.1. arquivar os autos, sem julgamento do mérito, com base no art. 212 do Regimento Interno do TCU c/c art. 5º, inciso I, da IN TCU 71/2012, por não estarem presentes os pressupostos de constituição e de desenvolvimento válido e regular do processo, uma vez que não foi possível determinar a caracterização do dano, seja de forma direta, seja por estimativa; e
9.2. dar ciência deste acórdão ao Comando da 5ª Brigada de Cavalaria Blindada - MD/CE e aos responsáveis.

Tomada de Contas Especial instaurada pelo Comando da 5ª Brigada de Cavalaria Blindada - MD/CE, em razão de não comprovação da regular aplicação dos recursos repassados pela União

Primeira Câmara

5º Batalhão Logístico.

3. Responsáveis: Marcelo Sabino da Silva (XXX.968.308-XX); Orion Construções e Reformas Ltda. - Epp (17.447.161/0001-20); Thiago Cleres da Silva (XXX.009.859-XX); Welington Rogerio dos Santos (XXX.927.599-XX).

13.1. Ministros presentes: Vital do Rêgo (na Presidência), Walton Alencar Rodrigues, Benjamin Zymler e Jorge Oliveira.
13.2. Ministro-Substituto presente: Augusto Sherman Cavalcanti (Relator).

AUGUSTO SHERMAN

Adoto, como relatório, excerto da instrução vazada à peça 165 destes autos, anuída pelo corpo diretivo da Secretária de Controle Externo de Tomada de Contas Especial - SecexTCE (peças 166 e 167) , e, em quota singela, pelo MP/TCU (peça 168) :
"INTRODUÇÃO
Cuidam os autos de tomada de contas especial instaurada pelo Comando da 5ª Brigada de Cavalaria Blindada - MD/CE, em desfavor de Marcelo Sabino da Silva (CPF: XXX.968.308-XX) , Welington Rogerio dos Santos (CPF: XXX.927.599-XX) , Thiago Cleres da Silva (CPF: XXX.009.859-XX) e Orion Construções e Reformas Ltda. - Epp (CNPJ: 17.447.161/0001-20) , em razão de não comprovação da regular aplicação dos recursos repassados pela União, especificamente por serviços executados ao amparo de adesão à Ata de Registro de Preços SRP 06/2015 da UASG 160469.
HISTÓRICO
Em 14/1/2020, com fundamento na IN/TCU 71/2012, alterada pela IN/TCU 76/2016 e DN/TCU 155/2016, o dirigente do Comando da 5ª Brigada de Cavalaria Blindada - MD/CE autorizou a instauração da tomada de contas especial (peça 5) . O processo foi registrado no sistema e-TCE com o número 146/2020.
	O fundamento para a instauração da Tomada de Contas Especial, conforme consignado na matriz de responsabilização elaborada pelo tomador de contas, foi a constatação das seguintes irregularidades: 
 Cel MARCELO SABINO DA SILVA (CPF nº XXX.968.308-XX) - na qualidade de Ordenador de Despesas, por ter determinado o pagamento de despesa divergente da empenhada, da qual decorreu desvio de objeto, falta de comprovação ou comprovação parcial do objeto, considerando o que lhe incumbe o Art. 27, do Decreto nº 98.820, de 12 JAN 1990 - Regulamento de Administração do Exército (RAE) e o inciso IX do Art. 10 da Lei nº 8.429/1992 - Lei de Improbidade Administrativa, (fls. 128 do Relatório de Auditória Especial da 5ª ICFEx - Volume 2) .
- 2º Ten THIAGO CLERES DA SILVA (CPF nº XXX.009.859-XX) - na qualidade de Agente da Administração responsável por atestar que os serviços constantes da Nota Fiscal 543, de 23 FEV 16, 633, de 20 ABR 16 e 634, de 25 ABR 16, da empresa ORION foram prestados, recebendo serviços e materiais distintos do que fora empenhado, incorrendo em desvio de objeto; serviços sem a devida comprovação de sua execução ou com comprovação parcial, considerando o que lhe incumbe o Art. 47, do Decreto nº 98.820, de 12 JAN 1990 - Regulamento de Administração do Exército (RAE) , (fls. 129 do Relatório de Auditória Especial da 5ª ICFEx - Volume 2) .
- 1º Ten WELINGTON ROGÉRIO DOS SANTOS (CPF nº XXX.927.599-XX) - na qualidade de Agente da Administração responsável por atestar que os serviços constantes da Nota Fiscal nº 542, de 23 FEV 16, da empresa ORION foram prestados, recebeu os serviços e materiais distintos do que fora empenhado, incorrendo em desvio de objeto; serviços sem a devida comprovação de sua execução ou com comprovação parcial, considerando o que lhe incumbe o Art. 47 do Decreto nº 98.820, de 12 JAN 1990 - Regulamento de Administração do Exército (RAE) , (fls. 129 do Relatório de Auditória Especial da 5ª ICFEx - Volume 2) .
- ORION CONSTRUÇÃO E COMÉRCIO LTDA-EPP (CNPJ nº 17.447.161/0001-20) - na qualidade de beneficiária do ato de improbidade administrativa, considerando o Art. 3º da Lei nº 8.429/1992 - Lei de Improbidade Administrativa (fls. 129 do Relatório de Auditória Especial da 5ª ICFEx - Volume 2) .
Os responsáveis arrolados na fase interna foram devidamente comunicados e, diante da ausência de justificativas suficientes para elidir as irregularidades e da não devolução dos recursos, instaurou-se a tomada de contas especial.
	No relatório (peça 130) , o tomador de contas concluiu que o prejuízo importaria no valor original de R$ 477.087,31, imputando-se a responsabilidade a Marcelo Sabino da Silva, no período de 21/1/2015 a 16/12/2016, na condição de ordenador de despesas, Welington Rogerio dos Santos, fiscal de contrato, no período de 8/12/2015 a 14/9/2016, na condição de gestor dos recursos, Thiago Cleres da Silva, fiscal de contrato, no período de 8/12/2015 a 20/12/2016, na condição de gestor dos recursos, e Orion Construções e Reformas Ltda. - Epp, na condição de contratado. 
		Em 30/7/2020, a Centro de Controle Interno do Exército emitiu o relatório de auditoria (peça 132) , em concordância com o relatório do tomador de contas. O certificado de auditoria e o parecer do dirigente do órgão de controle interno concluíram pela irregularidade das presentes contas (peças 133 e 134) .
	Em 10/8/2020, o ministro responsável pela área atestou haver tomado conhecimento das conclusões contidas no relatório e certificado de auditoria, bem como do parecer conclusivo do dirigente do órgão de controle interno, manifestando-se pela irregularidade das contas, e determinou o encaminhamento do processo ao Tribunal de Contas da União (peça 135) .
ANÁLISE DOS PRESSUPOSTOS DE PROCEDIBILIDADE DA IN/TCU 71/2012
Avaliação de Viabilidade do Exercício do Contraditório e Ampla Defesa
	Verifica-se que não houve o transcurso de mais de dez anos desde o fato gerador sem que tenha havido a notificação dos responsáveis pela autoridade administrativa federal competente (art. 6º, inciso II, c/c art. 19 da IN/TCU 71/2012, modificada pela IN/TCU 76/2016) , uma vez que o fato gerador da irregularidade sancionada ocorreu em 20/12/2016, e os responsáveis foram notificados sobre as irregularidades pela autoridade administrativa competente conforme abaixo:
Marcelo Sabino da Silva, por meio do ofício acostado à peça 18, recebido em 4/2/2020, conforme AR (peça 19) .
Welington Rogerio dos Santos, por meio do ofício acostado à peça 22, recebido em 5/2/2020, conforme AR (peça 23) .
Thiago Cleres da Silva, por meio do ofício acostado à peça 20, recebido em 6/2/2020, conforme AR (peça 21) .
Orion Construções e Reformas Ltda. - Epp, por meio do ofício acostado à peça 16, recebido em 5/3/2020, conforme AR (peça 17) .
Valor de Constituição da TCE 	
Verifica-se, ainda, que o valor atualizado do débito apurado (sem juros) em 1/1/2017 é de R$ 480.432,41, portanto superior ao limite mínimo de R$ 100.000,00, na forma estabelecida conforme os arts. 6º, inciso I, e 19 da IN/TCU 71/2012, modificada pela IN/TCU 76/2016. 
OUTROS PROCESSOS/DÉBITOS NOS SISTEMAS DO TCU COM OS MESMOS RESPONSÁVEIS
Informa-se que foi encontrado processo no Tribunal com os mesmos responsáveis:
	Responsável
	Processos

	Marcelo Sabino da Silva
	Processo 012.751/2008-6 [TC, encerrado, 'CONTAS DA UJ '6º GRUPO DE LANÇADORES MÚLTIPLOS DE FOGUETES E CAMPO DE INSTRUÇÃO DE FORMOSA - MD/CE' NO EXERCÍCIO 2007']

	A tomada de contas especial está, assim, devidamente constituída e em condição de ser instruída.
EXAME TÉCNICO			
Este exame tem como fundamento as Normas de Auditoria do TCU, a legislação e a jurisprudência aplicadas ao caso, os documentos constantes dos autos, o histórico já apresentado e as providências a cargo dos jurisdicionados e demais envolvidos com a matéria em apreço.
A título de atualização, trata-se de TCE instaurada pelo Comando da 5ª Brigada de Cavalaria Blindada - MD/CE, em desfavor de Marcelo Sabino da Silva, Welington Rogerio dos Santos, Thiago Cleres da Silva e Orion Construções e Reformas Ltda. - Epp, em razão de não comprovação da regular aplicação dos recursos repassados pela União, especificamente por serviços executados ao amparo de adesão à Ata de Registro de Preços SRP 06/2015 da UASG 160469.
O assunto tem origem no Relatório de Auditoria Especial (peça 6, p. 1 à peça 7, p. 164) que realizou análise sobre diversos processos de contratação envolvendo unidades da 5ª Brigada de Cavalaria Blindada em Curitiba/PR, em contratos vinculando à empresa Órion Construções, mediante adesão à Ata SRP 06/2015 da UASG 160469.
Foi listada uma diversidade de indícios de desconformidade, com foco na existência de serviços executados em desacordo com o projeto originalmente contratado, mediante a comprovação de que parte dos serviços previstos não foram executados, ao mesmo tempo em que diversos serviços executados não estavam previstos no empenho original e não tiveram sua inclusão autorizada por meio de aditamento ao contrato principal.
Para aprofundar as investigações sobre o assunto, foi instaurada Sindicância, cujo Relatório se encontra à peça 164, p. 27-46, e a Solução de Sindicância está presente à peça 144, p. 9-20, repetindo as conclusões registradas no Relatório do Tomador (peça 111) .
Alterações nas aquisições e contratações realizadas pela Administração Pública são vistas com cautela pelo Tribunal, sobretudo quando não amparadas em documentação hábil que demonstre, com razoável segurança, quais as alterações realizadas e qual sua finalidade. 
Nesse prisma, pode-se identificar o tratamento dado pela jurisprudência para o evento do desvio de finalidade, entendido como sendo uma aplicação em objeto diverso do previsto e/ou quando o objeto da avença é utilizado em finalidade distinta da inicialmente contratada.
Este é o entendimento trazido no enunciado do Acórdão 846/2013-TCU-Segunda Câmara, Relator: JOSÉ JORGE, que dispõe a questão nos seguintes termos: 'O desvio de finalidade pode ocorrer tanto no emprego dos recursos do ajuste em objeto diverso daquele pactuado quanto na destinação do objeto pactuado em finalidade diversa para a qual foi construído e/ou adquirido'.
Outra irregularidade tratada pelo Tribunal é o desvio de objeto, descrito como casos em que, apesar de mantida a finalidade do gasto, haveria o remanejamento de recursos entre as metas previstas, sem autorização do órgão concedente, conforme enunciado do Acórdão 163/2020-TCU-Plenário, Relator: WEDER DE OLIVEIRA, assim prevendo:
A consequência relativa à ocorrência de irregularidades decorrentes de remanejamentos de recursos entre as metas dos planos de trabalho sem a prévia autorização do concedente, ainda que preservadas as finalidades do convênio e demonstrada a inexistência de prejuízos à Administração ou a terceiros, situação caracterizada como desvio de objeto, deve ser estabelecida pelo concedente, na análise do caso concreto, no âmbito da prestação de contas do convênio.
No caso concreto, trata-se de obras de reforma de dois espaços utilizados pelos integrantes das forças armadas, sendo a primeira destinada aos suprimentos alimentares (depósito, cozinha e refeitório) e o segundo espaço destinado à guarda de veículos blindados de alto desempenho (garagem) .
Ao que consta do Relatório de Auditoria (peças 6 e 7) , do Relatório da TCE (peças 103, 111 e 130) e da Solução da Sindicância (peças 144 e 164) , não houve aplicação dos recursos em finalidade diversa dos dois objetos identificados, afastando a possibilidade de desvio de finalidade.
Da mesma forma, não foi realizada a demonstração das metas previstas para cada um desses ambientes, de modo a demonstrar que tenha havido desrespeito às metas inicialmente previstas e/ou remanejamentos não autorizados entre as metas acordadas, não sendo possível afirmar, com razoável segurança, que tenha ocorrido o desvio de objeto.
Ao que consta dos documentos, houve ajustes nos materiais e serviços necessários para consecução da reforma pretendida, sem que tais alterações tenham sido formalizadas em documento próprio, o que pode indicar falha formal na contratação.
Vale salientar que a quantificação do dano deixou de considerar os serviços realmente executados, por entender que tais serviços não estariam cobertos pela contratação discutida no processo.
Nesse ponto, há que se destacar que o Tribunal tem entendimento firme no sentido de exigir a formalidade moderada nas relações jurídicas da Administração, admitindo, na análise do caso concreto, que eventuais falhas formais sejam toleradas, em homenagem ao bom andamento da gestão, como se depreende de enunciado do Acórdão 357/2015-TCU-Plenário, Relator: BRUNO DANTAS, segue texto:
Falhas formais, sanáveis durante o processo licitatório, não devem levar à desclassificação da licitante. No curso de procedimentos licitatórios, a Administração Pública deve pautar-se pelo princípio do formalismo moderado, que prescreve a adoção de formas simples e suficientes para propiciar adequado grau de certeza, segurança e respeito aos direitos dos administrados, promovendo, assim, a prevalência do conteúdo sobre o formalismo extremo, respeitadas, ainda, as praxes essenciais à proteção das prerrogativas dos administrados.
Para efeito de se estabelecer o sobrepreço/superfaturamento, a jurisprudência do Tribunal vem exigindo a comprovação de que o preço global contratado esteja em patamar inferior aos preços registrados nos sistemas oficiais, tal como determina o enunciado do Acórdão 152/2013-TCU-Plenário, Relator: AUGUSTO SHERMAN, assim dispondo: 
Pelo critério legal, adotado nas recentes leis de diretrizes orçamentárias (LDO) , o sobrepreço só resta configurado se o contrato for celebrado com preço global superior ao preço indicado nos sistemas oficiais de custos. Desse modo, para conclusão pela ocorrência de sobrepreço, não basta a comparação com outra obra semelhante, licitada e executada contemporaneamente.
No caso concreto, não foi realizada análise global da contratação e nem a comparação de tais valores com os sistemas oficiais de preços de obras públicas (Sistemas de Custos Referenciais de Obras - Sicro/DNIT e Sistema Nacional de Pesquisa de Custos e Índices - Sinapi/Caixa) , não sendo possível afirmar, com a segurança necessária, que ocorreu sobrepreço/superfaturamento.
O que se observa é que foi gerado um relatório listando os itens que foram executados, apontando as diferenças nos quantitativos executados, tanto os serviços que estavam previstos e não foram executados e/ou foram executados a menor, quanto os serviços que não estavam inicialmente previsto e/ou foram executados a maior que o planejado (peça 6, p. 25-28) .
Também consta tabela com uma relação de serviços onde foi inserida a seguinte informação: 'NÃO FOI POSSÍVEL VERIFICAR', indicando que a equipe de fiscalização não foi capaz de averiguar se tais serviços foram, ou não, executados em conformidade com a contratação (peça 6, p. 74-75) .
A afirmação explicitada no parágrafo precedente pode ser justificada pelo prazo entre a execução das obras e a visita da fiscalização, uma vez que as notas fiscais datam de fevereiro de 2016 (peças 33, 38 e 80) e o Relatório de Auditoria Especial data de setembro de 2017 (peças 6 e 7) . Por óbvio que serviços como contrapiso, bota-fora, demolição etc. apresentam dificuldade/impossibilidade de serem quantificados mais de um ano após a realização das obras.
Nos termos do art. 210, § 1º, do Regimento Interno do TCU c/c art. 8º da IN TCU 71/2012, a quantificação do débito deve ser enquadrada em uma das previsões abaixo:
I - verificação, quando for possível quantificar com exatidão o real valor devido; ou
II - estimativa, quando, por meios confiáveis, apurar-se quantia que seguramente não excederia o real valor devido.
O inciso I, mencionado acima, resta afastado, pelo fato de não haver qualquer critério seguro para se chegar à exatidão do real valor devido, não cabendo essa previsão para se chegar ao valor do débito no caso concreto.
Com base em fragilidades formais apontadas para a confirmação, ou não, dos valores devidos nas contratações em tela, é possível aventar a possibilidade de realizar algum tipo de cálculo do dano por meio de estimativas.
Mas, mesmo para calcular o dano por estimativas, a legislação e a jurisprudência exigem que esta apuração seja realizada por meio de cálculos confiáveis, de modo a garantir que eventual valor atribuído em débito não seja superior àquele que se obteria por meio de parâmetros precisos e objetivos.
De acordo com a jurisprudência (Acórdão 8484/2017-TCU-Segunda Câmara, relat. Augusto Nardes) , se os elementos existentes não permitirem a apuração do exato montante do débito ou a estimativa do seu valor, mas autorizarem afirmar ter havido dano ao erário em razão da antieconomicidade do ato, é possível julgar irregulares as contas e aplicar multa.
São na mesma linha os Acórdão 2699/2013-TCU-Plenário, relator Augusto Sherman; 4224/2017-TCU-Segunda Câmara, relator Augusto Nardes; 7935/2014-TCU-Segunda Câmara, relator Augusto Sherman; 2541/2015-TCU-Plenário, relator Augusto Sherman, dentre outros.
No caso concreto, não há evidências robustas do dano ao erário, uma vez que são apontados indícios de falhas formais, porém, não há evidências consistentes de sobrepreço/superfaturamento, pagamento por serviços não executados, inexecução do objeto, desvio de finalidade e/ou de objeto etc.
As análises delineadas nos tópicos anteriores apresentam dúvida razoável sobre os fundamentos que levaram à determinação do dano ao erário e sobre os parâmetros utilizados para se chegar a tais valores, evidenciando que: ou não há o débito, ou este não pode ser calculado com as evidências e documentos trazidos aos autos até este momento processual.
Por todo o exposto, a análise quanto às constatações registradas no Relatório do Tomador (peça 130) , permite concluir que não estão presentes os pressupostos de constituição e de desenvolvimento válido e regular do processo, uma vez que não foi possível calcular o valor do dano, seja de forma direta, seja por estimativa, cabendo o arquivamento do processo com base no art. 212 do Regimento Interno do TCU c/c art. 5º, inciso I, da IN TCU 71/2012.
Prescrição da Pretensão Punitiva
	Vale ressaltar que a pretensão punitiva do TCU, conforme Acórdão 1441/2016-TCU-Plenário, Relator Min. Benjamin Zymler, que uniformizou a jurisprudência acerca dessa questão, subordina-se ao prazo geral de prescrição indicado no art. 205 do Código Civil, que é de dez anos, contado da data de ocorrência da irregularidade sancionada, nos termos do art. 189 do Código Civil, sendo este prazo interrompido pelo ato que ordenar a citação, a audiência ou a oitiva dos responsáveis.
No caso em exame, a perspectiva de aplicação de penalidade aos responsáveis dificilmente será alcançada pela prescrição, uma vez que a irregularidade sancionada se deu em 20/12/2016 e o ato de ordenação da citação muito provavelmente ocorrerá em prazo inferior a dez anos. 
CONCLUSÃO
Recordando, trata-se de TCE instaurada pelo Comando da 5ª Brigada de Cavalaria Blindada - MD/CE, em desfavor de Marcelo Sabino da Silva, Welington Rogerio dos Santos, Thiago Cleres da Silva e Orion Construções e Reformas Ltda. - Epp, em razão de não comprovação da regular aplicação dos recursos repassados pela União, especificamente por serviços executados ao amparo de adesão à Ata de Registro de Preços SRP 06/2015 da UASG 160469.
Pela análise realizada no campo Exame Técnico, conclui-se que não estão presentes os pressupostos de constituição e de desenvolvimento válido e regular do processo, uma vez que não foi possível calcular o valor do dano, seja de forma direta, seja por estimativa, cabendo o arquivamento do processo com base no art. 212 do Regimento Interno do TCU c/c art. 5º, inciso I, da IN TCU 71/2012
PROPOSTA DE ENCAMINHAMENTO
	Diante do exposto, submetem-se os autos à consideração superior, propondo:
	a) arquivar os autos, sem julgamento do mérito, com base no art. 212 do Regimento Interno do TCU c/c art. 5º, inciso I, da IN TCU 71/2012, por não estarem presentes os pressupostos de constituição e de desenvolvimento válido e regular do processo, uma vez que não foi possível determinar a caracterização do dano, seja de forma direta, seja por estimativa;
b) enviar cópia do Acórdão que vier a ser proferido ao Comando da 5ª Brigada de Cavalaria Blindada - MD/CE e aos responsáveis, para ciência, informando que a presente deliberação, acompanhada do Relatório e do Voto que a fundamenta, está disponível para a consulta no endereço www.tcu.gov.br/acordaos, além de esclarecer que, caso requerido, o TCU poderá fornecer sem custos as correspondentes cópias, de forma impressa."
É o relatório.

não há.

Procurador Rodrigo Medeiros de Lima.

TOMADA DE CONTAS ESPECIAL. COMANDO DA 5ª BRIGADA DE CAVALARIA BLINDADA - MD/CE. NÃO COMPROVAÇÃO DA REGULAR APLICAÇÃO DOS RECURSOS REPASSADOS PELA UNIÃO. IMPOSSIBILIDADE DE DETERMINAR A CARACTERIZAÇÃO DO DANO, SEJA DE FORMA DIRETA, SEJA POR ESTIMATIVA. AUSÊNCIA DE PRESSUPOSTOS DE CONSTITUIÇÃO E DE DESENVOLVIMENTO VÁLIDO E REGULAR DO PROCESSO. ARQUIVAR.

TOMADA DE CONTAS ESPECIAL (TCE)

Secretaria de Controle Externo de Tomada de Contas Especial (SecexTCE).

Cuidam os autos de Tomada de Contas Especial instaurada pelo Comando da 5ª Brigada de Cavalaria Blindada - MD/CE, em desfavor de Marcelo Sabino da Silva, Welington Rogerio dos Santos, Thiago Cleres da Silva e Orion Construções e Reformas Ltda. - Epp, em razão de não comprovação da regular aplicação dos recursos repassados pela União, especificamente por serviços executados ao amparo de adesão à Ata de Registro de Preços SRP 06/2015 da UASG 160469.
A presente TCE tem origem no Relatório de Auditoria Especial (peça 6, p. 1 à peça 7, p. 164) que realizou análise sobre diversos processos de contratação envolvendo unidades da 5ª Brigada de Cavalaria Blindada em Curitiba/PR, em contratos vinculando à empresa Órion Construções, mediante adesão à Ata SRP 06/2015 da UASG 160469.
O caso em apreço trata-se de obras de reforma de dois espaços utilizados pelos integrantes das forças armadas, sendo a primeira destinada aos suprimentos alimentares (depósito, cozinha e refeitório) e o segundo espaço destinado à guarda de veículos blindados de alto desempenho (garagem) .
Foram identificadas divergências em relação aos serviços empenhados e o que foi efetivamente executado durante os serviços de manutenção das instalações do setor de aprovisionamento e da garagem da unidade militar.
No âmbito deste Tribunal, após exame preliminar dos elementos que compõem os autos (peças 165-167) , a Secretária de Controle Externo de Tomada de Contas Especial (SecexTCE) propõe o arquivamento dos autos com base no art. 212 do Regimento Interno do TCU c/c art. 5º, inciso I, da IN TCU 71/2012, uma vez que não foi possível calcular o valor do dano, seja de forma direta, seja por estimativa.
O Ministério Público junto ao TCU avalizou essa proposta (peça 168) .
Acolho o encaminhamento proposto pela unidade técnica, a qual teve a anuência do representante do Parquet especial, cuja análise adoto como parte das minhas razões de decidir.
A análise empreendida pela unidade técnica nos itens 28-31 e 38 da instrução transcrita para o relatório precedente concluiu pela incerteza sobre o dano em razão dos critérios utilizados para se determinar o débito:
"28.No caso concreto, não foi realizada análise global da contratação e nem a comparação de tais valores com os sistemas oficiais de preços de obras públicas (Sistemas de Custos Referenciais de Obras - Sicro/DNIT e Sistema Nacional de Pesquisa de Custos e Índices - Sinapi/Caixa) , não sendo possível afirmar, com a segurança necessária, que ocorreu sobrepreço/superfaturamento.
29.O que se observa é que foi gerado um relatório listando os itens que foram executados, apontando as diferenças nos quantitativos executados, tanto os serviços que estavam previstos e não foram executados e/ou foram executados a menor, quanto os serviços que não estavam inicialmente previsto e/ou foram executados a maior que o planejado (peça 6, p. 25-28) .
30.Também consta tabela com uma relação de serviços onde foi inserida a seguinte informação: "NÃO FOI POSSÍVEL VERIFICAR", indicando que a equipe de fiscalização não foi capaz de averiguar se tais serviços foram, ou não, executados em conformidade com a contratação (peça 6, p. 74-75) 
31. A afirmação explicitada no parágrafo precedente pode ser justificada pelo prazo entre a execução das obras e a visita da fiscalização, uma vez que as notas fiscais datam de fevereiro de 2016 (peças 33, 38 e 80) e o Relatório de Auditoria Especial data de setembro de 2017 (peças 6 e 7) . Por óbvio que serviços como contrapiso, bota-fora, demolição etc. apresentam dificuldade/impossibilidade de serem quantificados mais de um ano após a realização das obras.
 (...) 
38.No caso concreto, não há evidências robustas do dano ao erário, uma vez que são apontados indícios de falhas formais, porém, não há evidências consistentes de sobrepreço/superfaturamento, pagamento por serviços não executados, inexecução do objeto, desvio de finalidade e/ou de objeto etc".
Nesse sentido concordo com a unidade técnica de que haveria dúvida razoável sobre os fundamentos que levaram à determinação do dano ao erário e sobre os parâmetros utilizados para se chegar a tais valores, evidenciando que: ou não há o débito, ou este não pode ser calculado com as evidências e documentos trazidos aos autos até este momento processual.
Dessa forma, anuo à proposta de não prosseguir com as apurações no processo por entender que, no presente caso, não fora apresentado qualquer critério seguro para se chegar à exatidão do real valor devido, bem como não há elementos suficientes para estimativa confiável do dano.
Ante o exposto, ao acompanhar os posicionamentos uniformes da unidade instrutiva e do Ministério Público de Contas, manifesto-me no sentido de que o Tribunal aprove o acórdão que ora submeto à apreciação deste Colegiado.
TCU, Sala das Sessões, em 12 de julho de 2022.
AUGUSTO SHERMAN CAVALCANTI 
Relator